【裁判字號】    95,台上,2852
【裁判日期】    950525
【裁判案由】    貪污
【裁判全文】
最高法院刑事判決            九十五年度台上字第二八五二號
    上  訴  人  台灣高等法院台南分院檢察署檢察官
    被      告  甲○○
                        號
    選任辯護人  楊漢東律師
    被      告  乙○○
                        號
上列上訴人因被告等貪污案件，不服台灣高等法院台南分院中華
民國九十四年十一月三十日第二審更審判決（九十四年度重上更
(五)字第四六號，起訴案號：台灣嘉義地方法院檢察署八十五年度
偵字第七四五一號、八十六年度偵字第四一四八號），提起上訴
，本院判決如下：
    主  文
原判決撤銷，發回台灣高等法院台南分院。
    理  由
本件原判決以檢察官公訴意旨略稱，被告甲○○、乙○○於民國
八十三年至八十四年間，分別為台灣省自來水股份有限公司第五
區管理處（下稱自來水公司第五區管理處）六腳營運所主任及技
術士，均係依據法令從事公務之人員。該自來水公司為貫徹政府
防治烏腳病之目標，自八十一年起即頒行「台灣省烏腳病流行三
度地區補助自來水計畫」（下稱烏腳病補助計畫）。甲○○、乙
○○均明知侯福成已於八十四年九月二十六日依據烏腳病補助計
畫申請獲准接水，復於同年月三十日另以同一戶籍之妻蔡秀玉名
義，委託乙○○重複申請接水，明顯與該烏腳病補助計畫所稱，
「補助自來水者，原則以設有戶籍為準，凡已補助有案者，不予
補助」之規定不符。當時受理人員許育靜（即許瑞玟）即告知乙
○○與規定不符。乙○○即找甲○○商量，與之基於共同圖利之
犯意聯絡，並由甲○○指示許育靜准許蔡秀玉重複申請。嗣由乙
○○負責施作侯福成、蔡秀玉名義申請之用水設備工程，共同圖
利蔡秀玉接水補助費新台幣（下同）一萬二千九百二十八元。因
認甲○○、乙○○共同涉犯貪污治罪條例第六條第一項第四款之
間接圖利罪嫌等情。惟經審理結果，認為不能證明被告等犯罪，
乃撤銷第一審關於被告等共同依據法令從事公務之人員，對於主
管之事務，間接圖利罪刑之判決，改判諭知被告等無罪。固非無
見。
惟查：(一)、供述證據有部分前後不符，或相互間有所歧異時，究
竟何者為可採，事實審法院非不可基於經驗法則，斟酌其他卷證
資料，本其自由心證，作合理之比較，然後敘明定其取捨之理由
。若其基本事實之陳述與真實性無礙，且復有佐證可供審酌時，
即非不得予以採信，非謂一有不符或矛盾，即認其全部均為不可
採信。原判決以乙○○、證人戴聯芳關於彼等向甲○○請示時，
就其所作之指示，先後供述或證述有瑕疵，證人許育靜發現蔡秀
玉與侯福成係重複申請用水設備時，由乙○○向甲○○請示，乙
○○轉知經甲○○准許一節，許育靜未向甲○○求證，據為甲○
○無罪之重要理由。然稽之卷內資料，１乙○○於原審（更三、
更四、更五審）之證言，均明白供述或結證「其有清楚請示主任
（即甲○○）侯福成與蔡秀玉為夫妻，侯福成之前有申請過」（
見原判決第十六頁(6)第三列至第十三列所引上更(三)卷第一七三頁
、上更(四)卷第一七四頁，上更(五)卷(二)第三四頁），足資為甲○○
知悉侯福成、蔡秀玉重複申請之事實，並指示（屬於長官職務命
令之一種）准許上開之申請，由乙○○將甲○○指示（職務命令
）轉知與許育靜。２乙○○雖於偵查及原審（上訴審）稱僅是問
尚有無經費與甲○○所稱乙○○來問有無經費似相一致，然乙○
○一再於原審（更(四)卷第一六八頁、更(五)卷第一六二頁）更正其
所以會說請示經費有無，係因甲○○要伊如此供述彼此才會沒事
，如果經費有無剩餘僅需問承辦之許育靜即可。３乙○○住所在
嘉義縣六腳鄉正義村三鄰中溝三號、侯金長住所在嘉義縣六腳鄉
正義村六鄰占富厝二十九號、侯福成住所在嘉義縣六腳鄉正義村
七鄰占富厝六十五號，侯福成於八十四年九月二十一日才由其父
侯金長住處遷至新住所，有戶籍謄本在卷可憑。乙○○與侯福成
夫婦係老鄰居，方代侯福成之配偶蔡秀玉提出用水設備之申請，
亦據乙○○供明在卷。乙○○之配偶於侯麗花與侯捷亦是以同一
住址兩人名義申請用水設備獲准（見原審更(五)卷第一八一頁同一
住址兩人名義聲請清單）。乙○○對於同一住址以兩人名義申請
之條件似非完全不了解，亦不能以其僅負責施工，而規避責任。
參以原審勘驗時，甲○○稱侯金長之占富厝二十九號之水表與本
案無關，乙○○稱侯金長住處之管線非伊所施工（見更(五)卷第一
二二頁）。乙○○既為侯福成之老鄰居，侯福成又係為新建築完
成之房屋申請用水設備，戴聯芳（剛到職不久可能對於地址有所
疏忽）所設計之侯金長部分之水表在占富厝六十五號，乙○○似
應能發現錯誤，亦應發現同一地址設立三支水表，同一戶籍設立
二支水表。且乙○○於原審（更四審）勘驗時供述，在侯福成屋
前設立三個水表，因侯金長在侯福成屋後有養殖需水，故單獨設
立一水表（見上更(四)卷第一○三頁反面）；侯福成養羊需要再申
請一個水表，所以夫婦申請兩只水表（見第七四五一號偵查卷第
四八頁）。似可證明乙○○應知悉侯金長、侯福成、蔡秀玉在同
一地點重複申請用水設備，否則乙○○如何知悉彼等三人申請用
水設備之用途。４戴聯芳雖於歷次審理對於其向甲○○請示本件
用水設備之申請得否准許之供述內容，雖有「證件齊全」「用水
設備分開」以及究竟先請示侯金長與侯福成部分，或先請示侯福
成、蔡秀玉部分有稍許不同。但戴聯芳係負責設計，檢視查核證
件齊備與否與伊職務無關。申請時間上，侯金長、侯福成係先於
蔡秀玉，戴聯芳於更五審更正係先向甲○○請示〔現場履勘時發
現同一棟建築物有地址不同之二人（侯金長、侯福成）申請〕，
甲○○主任以「鄉下跳號太多」且有住戶表示侯金長住該處，因
而為設計，又於發現侯福成、蔡秀玉夫婦申請，該申請書上記載
「世寶拿來，主任簽准」復向甲○○請示，甲○○告以「用水設
備分開即可」再依其指示而設計（見更(五)卷第二二九頁）。就一
位甫任職不滿一月之戴聯芳而言，其依上屬主管之指示設計，並
因此而遭行政處分，其證言對於基本事實之陳述似無任何矛盾之
處，亦無礙於真實。５原審固以證人許育靜用水設備申請書上記
載「世寶拿來，主任簽准」，係由乙○○轉述甲○○之指示，許
玉靜並未向甲○○求證，不得作為不利甲○○之證據。然如前述
証人戴聯芳於辦理上開設計時，發現上揭加註，前往詢問甲○○
，足證上開文字並非於歸檔後由許育靜補為註記，且經甲○○就
上開同一戶籍之重複聲請復予指示。參照乙○○、戴聯芳之證言
，證人許玉靜之證言何以不足為甲○○不利之證據？於此，原審
非不得綜合全部供述證據，及其他卷證資料，斟酌其異同之處，
本於經驗法則，作合理之比較，以定其取捨。乃原審未深入研求
，細心勾稽，徒憑乙○○、戴聯芳所供前後有不一致之情形，即
全盤否定不採，遽為判決，殊嫌速斷，併有理由欠備之違法。(二)
、不論有罪或無罪之判決，其所記載之理由，前後必須互相適合
，否則即屬判決理由矛盾之違法，自足構成撤銷之原因。又行政
機關分層負責實施要項規定「壹總項  三  本要項所稱分層負責
，謂機關依其組織法規規定之各級單位，適當劃分處理公務之層
次，由首長就本機關職權及單位職掌，將部分公務授權各層主管
決定處理，並由被授權者負其決定之責任。八  行政機關首長及
各層主管對分層負責之授權事項，應切實監督，如發現不當情事
，應隨時糾正。」。因此對於主管或監督事務，不因分層負責授
權下屬而喪失其指揮監督權限。本件原判決理由記載「政府為達
成全面防治烏腳病目標，曾分年編列經費補助烏腳病流行地區居
民申請裝接自來水，其後復於八十一年十二月間訂定烏腳病補助
計畫，交由自來水公司各區管理處所轄營運所受理合格民眾申請
，被告甲○○為該所主任，對於該所之烏腳病補助計畫業務，自
屬其主管之事務」，「依新裝用水申請流程……、公務股決算、
審核、並經主任最後核可後施工，始完成接水補助」，與「卷附
台灣省烏腳病流行度三度地區補助接用自來水外線計畫『執行結
果』、『經費動支』情形明細表，本件及所有案件經費動支決行
者係甲○○」「甲○○對於烏腳病流行地區居民申請裝接自來水
經費之動支之有准駁權責，參照承辦補助計畫申請之證人許育靜
執行其職務遇有疑義，要求乙○○向甲○○請示等情以觀，甲○
○對於上開烏腳病補助計畫，尚難謂非屬其主管之事務」，似認
前揭防治烏腳病補助計畫，屬於甲○○主管之事務（見原判決理
由五（一）、（四））；復謂「圖利罪名之成立，應以行為人為
圖利行為時，仍有該項可藉之圖利之主管或監督事務之地位為前
提，否則即欠缺客觀特別構成要件，而難以該罪名相繩。本件被
告甲○○、乙○○之行為尚與貪污治罪條例第六條第一項第四款
直接、間接圖利罪之構成要件有間」，其所載理由前後齟齬，已
難謂無判決理由矛盾之可議。又本件侯金長、侯福成、蔡秀玉三
人在同一住址申請三個用水設備，遑論其申請用水之目的與烏腳
病之防治相違，且無分戶，用水設備亦無分開〔經原審（更五審
）勘驗載明勘驗筆錄〕，承辦人員許育靜委由乙○○、戴聯芳先
後向甲○○請示，如果前揭證人證言為可採，甲○○在先為職務
命令之指示，許育靜、戴聯芳先後依其指示，而為准許蔡秀玉用
水之聲請、侯金長、侯福成、蔡秀玉共同管線用水之設計，並由
知情之乙○○施工，依照前揭分層負責實施要項規定，甲○○得
否以前揭用水設備申請書、工程設計書上無其決行或依分層負責
辦法委由吳紹宗代為決行，而規避其監督之責？原判決就此未進
一步察明，逕為有利甲○○等人之判決，自不足以昭信服，併有
理由不備、審理未盡之違法。以上或為上訴意旨所指摘，或為本
院得依職權調查之事項，應認原判決仍有撤銷發回更審之原因。
據上論結，應依刑事訴訟法第三百九十七條、第四百零一條，判
決如主文。
中    華    民    國  九十五  年    五    月  二十五  日
                      最高法院刑事第四庭
                          審判長法官  吳  雄  銘
                                法官  池  啟  明
                                法官  劉  介  民
                                法官  郭  毓  洲
                                法官  韓  金  秀
      本件正本證明與原本無異
                                      書  記  官
中    華    民    國  九十五  年    五    月  二十九  日
                                                      Ｑ


司法院資訊處製作；財團法人民間司法改革基金會備份。
